【裁判字號】    90,重上更(三),90
【裁判日期】    901009
【裁判案由】    違反著作權法
【裁判全文】
臺灣高等法院臺南分院刑事判決                                        行股
    上  訴  人
    即  被  告  甲  ○  ○
    選任辯護人  蔡  雪  苓
右列上訴人因違反著作權法案件，不服臺灣臺南地方法院八十三年度訴字第一七六六
號中華民國八十四年四月十四日第一審判決（起訴案號：臺灣臺南地方法院檢察署八
十三年度偵字第七七五一號，併案案號：臺灣臺南地方法院檢察署八十三年度偵字第
六六０九號、八十四年度偵字第二二七號），提起上訴，判決後經最高法院第三次發
回更審，本院判決如左：
    主      文
原判決撤銷。
本件公訴不受理。
    理      由
一、公訴意旨略以：上訴人即被告甲○○係臺南縣永康市○○○路三四九巷九十六號
    嘉城印刷股份有限公司（下稱嘉城公司）實際負責人，並處理玩具部工作，明知
    五星戰隊係告訴人日商東映株式會社享有著作權之美術著作，竟意圖銷售，未經
    該日商之授權或同意，即擅自在嘉城公司內重製該日商之上開著作玩具，並自民
    國（下同）八十二年八月間某日起，銷售至臺北縣中和市○○路○段三八０巷十
    七號一樓巨童玩具企業股份有限公司（下稱巨童公司）予賴鴻蓮（另案處理），
    而以之為業，嗣於八十三年五月十六日十二時五十分許，始為警在巨童公司內扣
    得五星戰隊玩具（七０二八型）一千九百個（包裝紙盒重製有五星戰隊圖案）而
    查獲。案經告訴人日商東映株式會社訴由臺北縣警察局中和分局移送偵辦，因認
    被告涉犯有著作權法第九十四條、第九十一條第二項以意圖銷售而擅自重製他人
    著作為常業之罪嫌云云。
二、按犯罪之被害人，得為告訴；又告訴乃論之罪，未經告訴或其告訴經撤回或已逾
    告訴期間者，法院應諭知不受理判決；刑事訴訟法第二百三十二條、第三百零三
    條第三款分別定有明文。所謂「未經告訴」，係指未經合法告訴而言，包括不得
    告訴或告訴不合法之情形均屬之。次按外國人之著作於中華民國管轄區域內首次
    發行，或於中華民國管轄區域外首次發行後三十日內在中華民國管轄區域內發行
    者，得依本法享有著作權，著作權法第四條前段定有明文。所謂「於中華民國管
    轄區域內首次發行」，係指權利人於中華民國管轄區域內首次將著作之原件或重
    製物重製，並散布至能滿足公眾合理需要之程度，且未在世界其他各地為上述行
    為而言，若僅有代理商進口散布，而未於我國境內重製，即與本法所稱「首次發
    行」之定義不符，亦有內政部七十六年五月十六日（七五）臺內著字第四一０四
    四三號、八十三年十月四日（八三）臺內著字第八三二一四三四號、及七十九年
    六月三十日（七九）臺內著字第七九九八九九號函足資參照。所謂「滿足公眾合
    理需要」，須依著作種類及散布性質而定，非但其數量必須達於一般人能在坊間
    供出租或出售同類著作物之商店取得，且其方式亦必須符應一般社會大眾合理之
    需求始足當之，亦屬當然之解釋。公訴人認被告犯有上開違反著作權法之犯行
    ，無非係以告訴人之指訴，及有內政部著作權執照存卷，暨有警查獲之上開五星
    戰隊玩具扣案等由為論據。訊據被告固不諱言有製造上開五星戰隊玩具銷售，而
    為警查獲之事實；惟矢口否認有何違反著作權法之犯行，並辯稱：其製造之五星
    戰隊玩具，均係其自己設計創作完成，並非抄襲告訴人之美術著作，且告訴人該
    五星戰隊圖樣之美術著作，依法亦未取得我國著作權法之保護等語。
三、經查告訴人提出八十一年十一月三十日刊登於我國兒童日報之廣告，及內政部著
    作權登記簿謄本，用以證明系爭五星戰隊玩具符合於我國境內首次發行之條件，
    而取得我國著作權之保護，固有該報紙乙份及著作權登記簿謄本數紙在卷足稽。
    惟按我國著作權法對於著作權之取得，係採創作完成主義（即自然發生主義），
    而非註冊主義，故著作人於著作完成時即享有著作權，此觀之著作權法第十條即
    明。而著作權之登記僅係主管機關為利著作人證明其著作及行政管理上之措施，
    並無確定權利存在之效力，自難僅憑上開著作權登記簿謄本為享有著作權之認定
    。準此本件微論被告辯稱其製造之五星戰隊玩具，係其自己設計創作完成，並非
    抄襲告訴人之美術著作云者是否屬實，首應審究者，厥為告訴人對於系爭五星戰
    隊圖樣，是否得依我國著作權法認定，已於我國取得著作權，得受我國著作權法
    之保護，而得為提起本件告訴而已。按著作經由權利人以報紙之印刷方法重複製
    作，並透過報紙之訂報網，將重製物提供公眾流通，應符合著作權法所謂「發行
    」之規定，固有內政部八十四年一月十二日臺（八四）內著字第八三二八七五三
    號函附於原審卷可佐；惟查告訴人將系爭五星戰隊人物圖刊登於我國兒童日報，
    該報紙主要閱讀群為六至十二歲之國小學生，銷售方式以訂閱為主，坊間並無零
    售等情，既據證人即兒童日報南區營業部主任林啟文在原審結證在卷（見原審卷
    第一百零一至一百零二頁），則該報紙既有固定閱讀群眾，且一般家中無國小學
    生之社會大眾亦甚少訂閱，告訴人於該報紙刊登系爭五星戰隊之廣告，其數量是
    否已達於「滿足公眾之合理需要」，已不無疑問。退步言之，縱認告訴人於兒童
    日報刊登廣告已足以應公眾合理需要，然就告訴代理人劉俊良在原審供稱：「八
    十一年十一月三十日有在報上刊登廣告，舉辦著色比賽」（見原審卷第三十頁）
    等語觀之，顯見告訴人刊登上開廣告之目的係舉辦著色比賽，充其量僅得謂係將
    系爭五星戰隊以平面廣告公開發表，自與所謂大量散布重製物之「發行」有別。
    況系爭五星戰隊玩具人物圖，經告訴人授權日本萬代公司製造成玩具商品，於一
    九九三年二月十九日正式於日本銷售，且於同年三月間由臺灣建榮塑膠公司暨萬
    榮玩具有限公司進口於臺灣銷售等情，既有告訴人於告訴狀所提出之商品廣告單
    及進口報單等資料數紙存卷可考，並據告訴代理人劉俊良在原審陳稱：「授權給
    萬代公司，八十二年三月份臺灣代理商進口銷售，在臺灣並無製造，在日本生產
    製造進口」（見原審卷第三十頁）等語甚明，顯見系爭五星戰隊玩具於我國境內
    僅有代理商進口銷售，並未在臺灣重製，且係於告訴人刊登上開廣告之後始在我
    國境內進口銷售。從而揆諸前揭說明，本件無論係五星戰隊人物圖，或依該人物
    圖製成之立體玩具，均未依著作權法之規定，於中華民國境內首次發行，要難認
    告訴人在我國得依法享有著作權而受保護。
四、綜上各情，足認告訴人就系爭五星戰隊人物圖，並未於我國取得美術著作權，依
    法自不得告訴。原審疏未詳查，遽為實體判決，顯有未合。被告上訴執此指摘原
    判決不當，自為有理由，應由本院將原判決予以撤銷，改諭知不受理之判決。
五、據上論斷，應依刑事訴訟法第三百六十九條第一項前段、第三百六十四條、第三
    百零三條第三款，判決如主文。
本案業經檢察官林炎昇到庭執行職務。
中      華      民      國      九十    年      十      月      九      日
                                  臺灣高等法院臺南分院刑事第二庭
                                      審判長法官  游  明  仁
                                            法官  蘇  重  信
                                            法官  林  永  茂
右正本證明與原本無異。
如不服本判決，應於判決送達後十日內向本院提出上訴狀，其未敘述理由者並應於提
出上訴狀後十日內向本院補提理由書（應附繕本)。
              法院書記官  劉  岳  文
中      華      民      國      九十    年      十      月      九      日


司法院資訊處製作；財團法人民間司法改革基金會備份。
